【裁判字號】    98,台上,4746
【裁判日期】    980820
【裁判案由】    偽造文書
【裁判全文】
最高法院刑事判決            九十八年度台上字第四七四六號
上  訴  人  甲○○
                    樓
上列上訴人因偽造文書案件，不服台灣高等法院中華民國九十六
年一月九日第二審判決（九十五年度上訴字第四二一二號，起訴
案號：台灣板橋地方法院檢察署九十四年度偵字第二一二七七號
），提起上訴，本院判決如下：
    主  文
原判決撤銷，發回台灣高等法院。
    理  由
本件原判決認定上訴人甲○○有其事實欄所載之行使偽造私文書
等犯行，因而撤銷第一審諭知上訴人無罪之判決，改判依行為時
連續犯及牽連犯關係，從一重論上訴人以連續行使偽造私文書，
足以生損害於他人罪（累犯），量處有期徒刑十月，並諭知如原
判決附表一、三、五所示偽造之署押均沒收；固非無見。
惟查：(一)、犯罪事實之認定，應憑積極之證據，如未能發現相當
之證據，或證據尚不足以證明，自不能以推測或擬制之方法，以
為裁判之基礎。原判決認定上訴人於民國九十四年三月間某日，
在台北縣樹林市○○街一八九號十樓之一黃國峰（下或稱黃某）
住處，竊取黃某所有之國泰世華商業銀行（下稱國泰世華銀行）
及聯邦商業銀行之信用卡各一張、國泰世華銀行及萬泰商業銀行
（下稱萬泰銀行）之現金卡各一張，以及黃某之妻李采蓮所有國
泰世華銀行信用卡及現金卡各一張（合計共六張）等情，而論以
牽連犯刑法第三百二十條第一項之竊盜罪。惟上訴人始終否認竊
盜，辯稱上述信用卡及現金卡（下合稱金融卡）係黃某同意借伊
使用云云。查原判決認定上訴人有前揭竊盜之事實，無非係以黃
國峰之指證，以及上訴人在國泰世華銀行所簽具之切結書一份，
為主要之論據。但上訴人於第一審辯稱：「（對於切結書影本有
何意見？）黃國峰說如果我簽這份切結書，銀行就不會向他催討
，我也就沒有事，他們說我只要把卡債繳清就可以，我並沒有竊
取黃國峰的金融卡及信用卡」等語（見一審卷第九十六頁）。而
黃某於原審則證稱：「（檢察官問：你叫甲○○去簽切結書的時
候，甲○○有承認是他偷了你的信用卡、現金卡？）我也不太清
楚，就是他（指上訴人）說他刷的，但是沒有聽到他說是偷的，
這部分我沒有聽清楚，但是只有他去過我家，不是他偷的，是誰
偷的？」等語（見原審九十五年十二月十二日審判筆錄第六面）
。證人即國泰世華銀行職員郭世豪於原審亦證稱：「（檢察官問
：當時甲○○是否承認他偷了信用卡、現金卡？）他承認他拿去
用，切結書內容他也看過，我也跟他解釋，當下他承認他拿去刷
的，但是沒有口頭承認是他偷的」等語（見原審同上審判筆錄第
十一面）。則上訴人雖在切結書上簽名，但似未承認偷竊上述金
融卡；而黃某雖指證上訴人竊取其金融卡，但依其前揭陳述以觀
，應屬其個人推測之詞。是原判決所憑之上開證據，似不足以證
明上訴人確有前揭竊盜犯行。且黃某於第一審證稱：上訴人曾至
伊住處二、三次，均談論車子過戶之事，每次約一、二小時，談
完即離去，此外未發現上訴人至其住處，九十四年三月間亦未發
現家中失竊，伊信用卡放在大門進來神桌處，伊太太的信用卡放
在背包內等語（見一審卷第五十九、六十一頁）。果爾，則上訴
人究竟如何知悉黃某夫妻放置金融卡之處所，又於何時以何種方
法（例如無故侵入住宅等）竊得上述金融卡？即非無疑竇。乃原
審未詳加調查其他積極事證，以澈底究明上訴人取得上開金融卡
之方法或原因，僅以上訴人取得上述金融卡並加以行使之事實，
遽行推測上訴人有前揭竊盜犯行，依上述說明，其採證難謂適法
。(二)、證據雖已調查，但若有其他必要證據未予調查，致事實未
臻明白者，即與未經調查無異，如遽行判決，仍難謂無應於審判
期日調查之證據而未予調查之違法。原判決認定上訴人竊得黃某
夫妻所有之前述六張金融卡後，即以冒用密碼不正方法，多次至
自動提款機詐借如原判決附表二、四所示之現金等情，而就此部
分論以牽連犯刑法第三百三十九條之二第一項之以不正方法由自
動付款設備取得他人之物罪。惟上訴人辯稱上述金融卡係黃某同
意借伊使用，金融卡密碼係黃某告訴伊的等語（見一審卷第九十
八頁）。查上訴人縱竊得上述金融卡，若未一併取得各該金融卡
之提款或借款密碼，則其應無法至自動提款機領取或預借現款得
逞，且若其未取得密碼，亦無從利用自動提款設備操作變更密碼
程序。究竟上訴人如何取得上述金融卡（即黃某所有之「國泰世
華銀行信用卡、現金卡各一張」、「萬泰銀行現金卡一張」，以
及李采蓮所有之「國泰世華銀行現金卡一張」）之領款或借款密
碼？此項疑點與其前揭所辯是否可信攸關，自有詳加根究釐清之
必要。乃原判決對此重要待證事實並未詳加審究釐清，僅援引無
重要關係之國泰世華銀行及萬泰銀行函文內容（前者內容為以「
ＡＴＭ自動櫃員機」操作變更晶片密碼及磁條密碼之流程，後者
內容為黃某以萬泰銀行現金卡提款之明細資料），暨黃某於原審
所陳：「伊信用卡係放在家中神桌上，李采蓮之信用卡放在背包
，平常不刷卡，伊信用卡、現金卡應該是在九十四年三月初於其
住處被上訴人竊取，伊請上訴人幫伊修電腦，迄銀行通知始知其
信用卡、現金卡被盜用，現金卡係伊本人辦的，因為當初伊以為
只有掉一張信用卡，詳細被盜用內容如同警詢所載。本來銀行要
伊還款，伊乃帶上訴人至銀行，上訴人坦承係伊偷的，並簽立切
結書」等語；以及李采蓮所陳：「上訴人於九十四年三月間幫伊
修電腦時，向伊要電腦密碼，伊乃將電腦密碼（即伊之出生年月
日）寫給上訴人。伊夫（即黃某）委託上訴人討債時，有寫一張
單子，上面有寫伊之出生年月日及身分證字號」等語，遽以泛詞
論稱：「兼以上訴人向黃某購車辦理過戶，則其取得黃某夫妻之
身分證或個人資料及密碼，以前述銀行函覆之方式取得密碼即溢
領現金即符合常理」云云（見原判決第七頁第三行至第八頁第六
行），自有應於審判期日調查之證據而未予調查之違法。(三)、黃
某及其妻李采蓮於第一審及原審證稱：伊等向銀行申請多張信用
卡大多未開卡使用，迄今仍不知其等信用卡及現金卡之密碼等語
（見一審卷第六十一、六十四、六十六頁，原審九十五年十二月
十二日審判筆錄第五、七面）。惟其等既向銀行申請信用卡及現
金卡多張，卻不開卡使用，亦不知其金融卡密碼，似與常情不合
。且黃某於審理中指證上訴人「竊取」前揭金融卡使用，但於警
詢時卻指證上訴人係「冒用其名義申請現金卡」使用云云（見九
十四年度他字第六四四八號卷第十六頁），前後亦有不符。參以
黃某夫妻均指證上訴人曾持有其二人之身分證等資料，而原判決
亦認定上訴人有持黃某身分證冒用其名義向和信電訊股份有限公
司申請行動電話門號使用（如原判決附表五所示）等情。則上訴
人是否有冒用黃某夫妻名義向銀行申請上述金融卡使用之情形？
即非無探究之餘地，且此項疑點與本件實情之發現有重要關係，
原審未一併深入調查釐清，遽行判決，亦嫌調查未盡。(四)、被告
以外之人於審判外之言詞或書面陳述，除法律有規定者外，不得
作為證據，刑事訴訟法第一百五十九條第一項定有明文。而所謂
法律有規定者，即包括同法第一百五十九條之一至之五所規定傳
聞證據具有證據能力之例外情形。故法院如欲採用被告以外之人
於審判外之言詞或書面陳述作為證據時，必須於判決內說明其符
合上開何種傳聞證據例外情形之理由，否則即有採證違背證據法
則及判決不備理由之違誤。原判決採用證人張馨、黃國峰、李采
蓮在警詢及檢察官偵查中之言詞陳述，作為認定上訴人犯罪之論
據之一（見原判決第三頁第十九至二十一行）。惟上述證人於警
詢及檢察官偵查時所為之言詞陳述，依上開規定，均屬審判外陳
述（即「傳聞證據」），原判決並未具體說明上述證人前揭審判
外之言詞陳述究竟如何符合傳聞證據之例外情形，而得以認為具
有證據適格，逕採為本件科刑判決之證據，依上述說明，自有採
證違背證據法則及判決不備理由之違法。至原判決雖於理由一之
(一)內說明：「本件被告以外之人張馨、黃國峰、李采蓮於審判外
之陳述，亦無刑事訴訟法第一百五十九條之一至之三所規定之不
得作為證據之情形……均應認有證據能力」云云（見原判決第三
頁第十一至十七行）。然同法第一百五十九條之一至之三係規定
傳聞證據例外具有證據能力之積極要件，亦即傳聞證據若具有上
述規定情形之一者，即例外賦予其證據能力，上述規定並非限制
傳聞證據「不得作為證據」之消極要件，自不得以傳聞證據並無
上述規定所指之情形，而認其具有證據能力。原判決前揭說明似
誤認上述規定係限制傳聞證據「不得作為證據」之消極規定，而
以張、黃、李等人於審判外之陳述，並無上述規定「不得作為證
據」之情形，而認具有證據能力，依上說明，其理由亦有矛盾。
以上或為上訴意旨所指摘，或為本院得依職權調查之事項，應認
有撤銷原判決發回更審之原因。
據上論結，應依刑事訴訟法第三百九十七條、第四百零一條，判
決如主文。
中    華    民    國  九十八  年    八    月   二十   日
                      最高法院刑事第八庭
                          審判長法官  洪  文  章
                                法官  王  居  財
                                法官  郭  毓  洲
                                法官  黃  梅  月
                                法官  邱  同  印
      本件正本證明與原本無異
                                      書  記  官
中    華    民    國  九十八  年    八    月  二十四  日
                                                      Ｑ


司法院資訊處製作；財團法人民間司法改革基金會備份。
